---
title: "Lanzamiento Cubierto y Put Protectivo"
author: "Sebastian Castillo"
date: "7/8/2019"
output: pdf_document
---

```{r setup, include=FALSE}
knitr::opts_chunk$set(echo = TRUE)
```

# Estrategia de lanzamiento cubierto (CALL) con acciones SUPV cuenta CASTILLO CLAUDIO SEBASTIAN

Alternativa de cobertura a la baja (compensación de caida cotización por la prima del Call).  
Flujo de dinero:
1. sale dinero x compra acciones    
2. entra dinero x cobro de prima   
3. (al vencimiento si opción ITM) entra dinero por venta de acción al precio de strike.   

```{r}
acciones_supv = 1443
cotizacion_compra = 68.65
cotizacion = 65.25
SUPC67.0AG = 3.5 # OTM
SUPC73.0AG = 1.75 # OTM
# Perdida Actual 
cotizacion/cotizacion_compra-1
```

Hipótesis 1: cotización > 73 (IMPROBABLE )    

```{r}
# Nos ejercen la opción y nos pagan:
acciones_supv * 73
```

Hipótesis 2: cotización < 65.25 (PROBABLE +)
```{r}
prima_supv67 = SUPC67.0AG*100*14
```

```{r}
egreso_inicial = cotizacion_compra * acciones_supv
egreso_inicial - prima_supv67    
```

# PUT Protectivo base 63

```{r}
(-(acciones_supv * 68.65)-2100)+acciones_supv*63
```

# Venta inmediata

```{r}
acciones_supv * 65.25
```

